台灣高等法院臺中分院民事判決　九十二年度上字第二六八號
　　　上　訴　人　丙○○
　　　　　　　　　乙○○
　　　視同上訴人　丁○○
　　　法定代理人　甲○○○
右當事人間請求侵權行為損害賠償事件，上訴人對於中華民國九十二年三月二十六日
臺灣苗栗地方法院九十一年度勞訴字第一○號第一審判決，提起上訴，本院於九十三
年四月二十一日言詞辯論終結，判決如左：
    主    文
上訴駁回。
第二審訴訟費用由上訴人連帶負擔。
原判決所命給付，上訴人於假執行程序實施前以新台幣貳佰柒拾捌萬零捌佰零壹元為
被上訴人供擔保，得免為假執行。
    事    實
甲、上訴人丙○○、乙○○方面：
壹、聲明：
一、原判決廢棄。
二、右廢棄部分，被上訴人在第一審之訴及假執行之聲請均駁回。
三、如受不利判決，上訴人願供擔保請准宣告免為假執行。
貳、陳述：除與原判決記載相同者，茲引用外，補稱：
一、查兩造間人事保證契約保證責任之成立，以契約所約定之被保人丁○○有違反「
    服務期間絕對服從命令，遵守貴會服務及辦事細則，如有盜竊公款公物或其他一
    切不法行為致使貴會蒙受損失」之侵權行為事實為前提，人事保證人始應負賠償
    責任。本件被上訴人於原審所提出之丁○○侵占金額明細表二頁乃被上訴人片面
    製作，上訴人否認其真正。又該明細表雖有丁○○簽名按指紋，惟丁○○始終未
    到案，顯無從確認是否其所為。又另一紙侵占會員入會款明細表更是被上訴人自
    行製作，上訴人亦否認其真正。
二、原審法官提示明細表問上訴人有何意見，答以「此部分是丁○○處理的，我不知
    道，我只是保證人，詳細情形我也不清楚，且她現在人在哪裡，我也不知道」，
    是以上訴人於原審並非不爭執此侵權行為事實與損害金額，依舉證法則，被上訴
    人應舉證證明之，否則即應受敗訴判決。況且，被上訴人究竟是否曾提出刑事告
    訴，追究丁○○責任，亦屬未明，侵占事實之有無，委實無法僅憑被上訴人所提
    出之片面資料遽信為真。又縱使有侵占事實，惟侵占金額是否果如被上訴人所言
    ，仍須查明。
三、按損害之發生或擴大，被害人與有過失者，法院得減輕賠償金額或免除之，民法
    第二百十七條第一項定有明文。此項規定之目的在謀求加害人與被害人間之公平
    ，倘受害人於事故之發生亦有過失時，由加害人負全部賠償責任，未免失諸過酷
    ，是以賦與法院得不待當事人之主張，減輕其賠償金額或免除之職權。換言之，
    基於過失相抵之責任減輕或免除，非僅為抗辯之一種，亦可使請求權全部或一部
    為之消滅，故裁判上得以職權斟酌之。又所謂被害人與有過失，只須其行為為損
    害之共同原因，且其過失行為並有助成損害之發生或擴大者，即屬相當，不問賠
    償義務人應負故意、過失或無過失責任，均有該條項規定之適用（最高法院九十
    二年度台上字第七一二號判決參照）；經查，據被上訴人民國（下同）八十九年
    十月二十四日製作之侵占明細表可知被上訴人自承自八十四年起即遭鍾女陸續侵
    占公款，期間長達五年，金額逾新台幣（下同）二百萬元，竟然多年間無人發現
    ，上訴人顯然監督與管理考核嚴重疏失，其過失至為明顯，爰主張過失相抵減輕
    賠償責任。理由如下：
（一）工業團體法第二十一條規定「理事會、監事會應依會員大會之決議及章程之規
      定，分別執行職務」；第二十六條規定「工業同業公會得依其章程聘僱會務工
      作人員，承理事長之命，辨理會務，由理事長提報理事會通過任免之，並報主
      管機關核備」；第三十八條規定「工業同業公會之預算、決算，每年應編造報
      告書，送監事會審核後，提報大會通過，並報請主管機關備查」。
（二）依被上訴人章程第三十四條所定「理事長綜理會務，對外代表本會」；第三十
      五條「本會置總幹事一人，其他會務工作人員若干人，承理事長之命，辦理會
      務」；又依章程第三十三條所定監事會職責（二）監察理事會會務業務及財務
      報告、（七）監察本會財務及財產；第五十二條則規定「本會應於年度終了後
      二個月內編具本年度工作報告、歲入歲出決算書、資產負債表、收支對照表及
      財產目錄，提經理事會通過後，送請監事會審核，造具審核意見書，送還理事
      會，提經會員代表大會通過後，於三月底前報主管機關核備」。
（三）丁○○任職被上訴人財務幹事，此為被上訴人所自承亦為原審所認定。由工業
　　　團體法上開規定及前開被上訴人章程相關規定可知：丁○○係依章程規定所聘
　　　僱之會務工作人員，應承理事長之命，辦理會務，亦即丁○○係在職務範圍內
　　　應受理事長之指揮監督辦理關於工會財務部分之會務工作。換言之，當時之理
　　　事長應為丁○○之直屬上級長官，理應直接負責考核監督鍾女之會務工作並負
　　　監督之責。乃竟多年來未能控制危險之發生，疏於注意，毫無防範，任令丁○
　　　○上下其手，其對丁○○侵占公款之防止，顯有疏失，至為明顯。
（四）再者，依法被上訴人之預算、決算應編造報告書送監事會審核再提報大會通過
      ，並報請主管機關備查。依章程則有更詳盡之規定，應於年度終了後二個月內
      編具本年度工作報告、歲入歲出決算書、資產負債表、收支對照表及財產目錄
      ，提經理事會通過後，送請監事會審核，造具審核意見書，送還理事會，提經
      會員代表大會通過後，於三月底前報主管機關核備。據此足認被上訴人除置有
      監事會監督查核工會之會計及財務外，每一年度均應由理事會製作工作報告、
      歲入歲出決算書、資產負債表、收支對照表及財產目錄提交監察機關監事會審
      核再提經大會通過始符法制。倘被上訴人監事會功能健全，稍加注意，自能就
      荒廢職務怠於考核之理事長所屬理事會製作年度報告、決算、資產負債表、收
      支對照表等會計表冊及時發覺有異，公款必不致遭鍾女侵吞，足認監事會未盡
      監督職責，亦有過失。
（五）再由原審判決附表所示：鍾女侵占科目林林總總，有會員常年會費、轉帳款、
      差旅費、保留款、租金、代收款、九二一賑災款、補助款等，幾乎可說任何款
      項均能侵吞，被上訴人財務控管機制可說全然失能。又鍾女侵占金額每次由最
      小額之八千元至四十二萬元不等，亦可說有機會就侵占，毫不手軟，被上訴人
      竟能毫無警覺，令人不可思議。更由侵占時間自八十四年三月起迄至八十九年
　　　間長達五年，可知鍾女侵占歷時五年，公會竟無人發現，再再足認被上訴人就
　　　損害之發生及助成損害之擴大，顯然與有過失。
（六）據悉被上訴人前任理事長係孫昆忠，於其任內未盡職責，不勤於會務，肇致本
      案之擴大，倘若主事者稍加留意，就每筆入賬嚴予核對，鍾女何能連續五年侵
      占公款而不被發現？被上訴人答辯狀一再聲稱並無助成損害之發生或擴大之任
      何行為可言云云，殊不知：鍾女侵占公款自屬不該，應負業務侵占及損害賠償
      責任，但理事長未盡監督之責亦未能嚴予考核，以致未能及時發現並阻止損害
      之發生或擴大，實乃本件最主要原因；其次，被上訴人監事會監督功能不彰，
      在理事長長期失職未能發現財務漏洞頻遭鍾女連續侵占之際，無法及時查核，
      亦有愧職守，其咎難辭。
參、證據：援用第一審所提之證據。
乙、視同上訴人丁○○方面：未於言詞辯論期日到場，亦未提出任何書狀為聲明或陳
    述。
丙、被上訴人方面：
壹、聲明：上訴駁回。
貳、陳述：除與原判決記載相同者，茲引用外，補稱：
一、查丁○○於八十三年四月十九日起受僱於被上訴人公會，並擔任財務幹事一職，
    依規定須有二人為其保證人，就丁○○所擔任之職務中，如有竊盜公款、公物或
    其他一切不法行為，致被上訴人受有損害時，由保證人代負賠償責任。上訴人丙
    ○○、乙○○二人則先後於八十三年十月二十一日、八十五年五月二十四日及八
    十八年七月十一日，共同與被上訴人簽立會務人員保證書三紙，擔任丁○○之人
    事保證人在案。嗣丁○○於任職期間，竟先後侵占被上訴人所有如原判決附表編
    號一至二十九號所示項目及金額，並曾於八十九年十月二十四日與被上訴人核對
    無訛，丁○○並於「坦承侵占台灣區氣體管工程工業同業公會公款明細表」簽名
    後，旋於九十年二月至四月間，又侵占同上附表編號三十至三十三號所示之項目
    及金額，經被上訴人多次向上訴人及丁○○等人請求退款無果等情，為上訴人丙
    ○○、乙○○二人於原審所不爭執，復有被上訴人於原審提出之台灣區氣體管工
    程工業同業公會會務人員保證書三紙、丁○○簽名承認侵占台灣區氣體管工程工
    業同業公會公款明細表二張、憑證資料一冊、兩造於八十三年十月二十一日、八
    十五年五月二十四日及八十八年七月十一日所立人事保證書三紙為證。上訴人乙
    ○○於原審到庭自認：「原告所提出的參份保證書上面的簽名，都是我所簽的，
    沒有錯」等語、對於原證二『侵占台灣區氣體管工程工業同業公會公款明細表』
    的真實性，不爭執」等語。上訴人丙○○、乙○○於原審到庭自認：「（法官問
    ：對於三張保證書有何意見？）確實是我們簽立的。我們也只有簽這三張保證書
    。我們只知道丁○○曾經去找原告談和解」等語。上訴人丙○○、乙○○於原審
    到庭自認：「（法官問：尚有何意見陳述？）人事保證書確實我們簽的」、「（
    法官問：對於原告提出被告丁○○侵占公款明細資料有何意見？）沒有意見」各
    等語。足證上訴人丙○○、乙○○確實已對於被上訴人主張丁○○侵占原判決附
    表所示款項及金額等事實及被上訴人提出之證據，均不爭執。且丁○○部分，業
    經原審依法判決其敗訴確定在案，足證被上訴人之主張及舉證均為真實。上訴人
    上訴意旨主張伊於原審並非不爭執侵權行為事實與損害金額云云，顯非實在，不
    足採取。
二、查丁○○既於任職期間侵占原判決附表所示之金額，此為上訴人丙○○、乙○○
    二人所不爭執，且上訴人丙○○、乙○○二人又於八十三年十月二十一日、八十
    五年五月二十四日及八十八年七月十一日與被上訴人簽立人事保證書三紙，保證
    丁○○在被上訴人公會服務期間，如有不法行為致使公司蒙受損失時，負連帶責
    任。而其保證並未約定保證期間，則依民法規定，其有效期間自保證契約分別於
    八十三年十月二十一日、八十五年五月二十四日及八十八年七月十一日成立之日
　　起算為三年，實已涵蓋丁○○侵占有判決附表所示項目之時間，姑且不論上訴人
　　丙○○、乙○○二人是否每年就擔任丁○○人事保證，而均與被上訴人簽立保證
　　書，上訴人丙○○、乙○○二人對於丁○○於任職期間侵占原判決附表所示之金
　　額，依人事保證契約，亦應負連帶清償之責，從而，原審認定被上訴人依人事保
　　證契約，訴請上訴人三人連帶給付被上訴人如原判決主文第一項所示之本金，及
　　利息自八十九年十月二十四日即丁○○與被上訴人核對侵占款項日起至清償日止
　　，按年息百分之五計算之利息，並准供擔保之假執行宣告，於法均無不合。
三、按「當事人主張之事實，經他造於準備書狀內或言詞辯論時或在受命法宮、受託
    法官前自認者，無庸舉證」、「當事人對於他造主張之事實，於言詞辯論時不爭
    執者，視同自認」，民事訴訟法第二百七十九條、第二百八十條第一項前段分別
    定有明文。最高法院九十年度台上字第四三八號民事判決要旨：「按當事人於訴
    訟上所為之自認，於辯論主義所行之範圍內有拘束法院之效力，法院自應認當事
    人自認之事實為真，以之為判決之基礎」。上訴人於原審言詞辯論時，就審判長
    所詢：對於原告提出被告丁○○侵占公款明細資料有何意見？既陳稱：沒有意見
    等語。又陳稱：「對於原證二（侵占台灣區氣體管工程工業同業公會公款明細表
    ）的真實性，不爭執」等語。顯見上訴人對於被上訴人主張丁○○侵占之事實及
    金額，均不爭執，顯已發生自認之效力。至於被上訴人有無對丁○○提出刑事告
    訴，係屬另一問題，並不影響上訴人於原審自認及不爭執之效力。自不容許其後
    又為爭執。又上訴人於原審既自認：「我們只知道丁○○曾經去找原告談和解」
    等語，顯見丁○○必均已承認明細表之簽名及所按指紋為真正，否則斷無與被上
    訴人談和解之理。是上訴人於原審為其不利之判決後，對於不爭執之事項，復否
    認其真正，亦無足取。
四、至上訴人上訴意旨另主張：被上訴人對丁○○之監管考核，有嚴重疏失，主張過
    失相抵，減輕賠償責任乙節。「按民法第二百十七條第一項所謂被害人與有過失
    ，須被害人之行為助成損害之發生或擴大，就結果之發生為共同原因之一，行為
    與結果有相當因果關係，始足當之。倘被害人之行為與結果之發生並無相當因果
    關係，倘不能僅以其有過失，即認有過失相抵原則之適用」，最高法院著有九十
    二年度台上字第四三一號民事判決可參。經查丁○○於八十三年四月十九日起受
    僱於被上訴人公會，並擔任財務幹事乙職，被上訴人並無對於丁○○侵占公款有
    何「助成損害之發生或擴大，就結果之發生」共同原因存在，亦無上訴人所謂之
    「監管考核，有嚴重疏失」之情事：
（一）被上訴人謹提出「台灣區氣體管工程工業同業公會章程」影本乙件。查該章程
      第三十三條第二、七款雖規定監事會之職責為：「監察理事會業務及財務報告
      」、「監察本會財務及財產」。然由於被保證人即丁○○係利用職務之便，偽
      造收支傳票，致監察部門無法稽核。至於原審卷第十四頁所示丁○○侵占新入
      會會員會費貳拾貳萬肆仟元，則係因丁○○於八十九年八月至十月間，逕將該
      筆會費侵吞，被上訴人於九十年二至四月間，辦理會員換發新證期間，被侵占
      之會員廠商前來被上訴人公會，經被上訴人核對時查知，然當時，丁○○已被
      解雇，不知去向，故未請其簽名，此部分請上訴人偕同丁○○到庭說明。是被
      上訴人並無上訴人主張對於丁○○疏於監管情事，此與上訴人所舉最高法院九
      十二年度台上字第七一二號案例顯示「被害人友聯產物保險公司提出代收保險
      費簽認單載明職務被保證人顏茂生經收之保險費，應自起保日起三十日內繳清
      」之情形不同，不可比附援引。被上訴人對於丁○○並無幫助其侵占公款之積
      極行為或促成其侵占公款之消極行為，自無所謂助成損害之發生或擴大之任何
      行為，更談不上「被害人之行為，與丁○○之侵占結果有相當因果關係」，則
      依上開最高法院九十二年度台上字第四三一號民事判決最新見解，自無過失相
      抵原則之適用。
（二）丁○○侵吞被上訴人系爭款項之手法，經被上訴人事後追查分析結果，有如下
　　　幾種：1.該員利用甲存支票至乙存存款簿提領現金交與應付款單位或公司行號
　　　時，先將款項提領挪用，再利用他人無法付現支票冒充於收入傳票作業上，魚
　　　目混珠，致被上訴人無法查覺真象。2.該員利用先支領理監事開會之差旅費，
　　　將應扣下未出席理監事差旅費用繳回，但私自併吞，未完成歸墊傳票作業。3.
　　　該員利用新進入會會員應繳之會費，擅自私下作業，利用原有退會或除籍會員
　　　之建檔會籍編號，重複使用，並無新建檔案資料作業，致被上訴人無法有得知
　　　有新會員入會之資訊，故無從得知其侵占公款。4.該員製作月報表時，利用電
　　　腦將帳目資料造假貼於存摺內，再影印上呈，矇蔽有關審核之理監事暨理事長
　　　。以上情形為被上訴人理監事無法稽核之原因所在，被上訴人對於丁○○之侵
　　　占行為，自無與有過失。
參、證據：除援用原審所提之證據外，另提出「全國性及區級人民團體負責人當選證
    明書」影本乙件、臺灣臺北地方法院檢察署九十一年六月六日北檢茂巨緝字第一
    八四五號通緝書影本乙件、臺灣區氣體管工程工業同業公會章程影本乙件等為證
    。
　　　理　　　由
一、本件上訴人丙○○、乙○○提起上訴，形式上提出非基於個人關係之抗辯，而對
    侵權行為事實及損害金額有所爭執，其效力應及於同造之丁○○，對於丁○○及
    上訴人各人即屬必須合一確定，爰併列丁○○為上訴人。上訴人丁○○經合法通
　　知，核無民事訴訟法第三百八十六條所列各款情形，爰依被上訴人之聲請，由其
　　一造辯論而為判決。
二、本件被上訴人之法定代理人原為張福興，嗣於九十二年五月八日變更為甲○○○
　　，此有被上訴人提出之九十二年五月十九日內政部台內中社字第○九二○○一九
　　三五五號「全國性及區級人民團體負責人當選證明書」影本乙件附卷可憑，是由
　　被上訴人之新任法定代理人甲○○○承受訴訟，依法應予准許，合先敘明。
三、被上訴人起訴主張：上訴人丁○○於八十三年四月十九日起受僱於被上訴人公會
    並擔任財務幹事一職，上訴人丙○○、乙○○二人分別於八十三年十月二十一日
    、八十五年五月二十四日及八十八年七月十一日先後與被上訴人簽立人事保證書
    三紙，擔任丁○○之人事保證人。嗣丁○○於任職期間竟先後侵占被上訴人公會
    如原判決附表編號一至二十九號所示項目及金額，並曾於八十九年十月二十四日
    與上訴人核對無訛後，旋又於九十年二月至四月間侵占如原判決附表編號三十至
    三十三號所示之項目及金額，經被上訴人多次向上訴人請求返款未果，爰依侵權
    行為及人事保證契約之法律關係，求為命上訴人連帶給付被上訴人二百七十八萬
    零八百零一元及自八十九年十月二十四日起至清償日止，按年息百分之五計算之
    利息之判決。
    上訴人丙○○、乙○○則以：本件被上訴人於原審所提出之丁○○侵占金額明細
    表二頁及另一紙侵占會員入會款明細表乃被上訴人片面製作，上訴人否認其真正
    ；丁○○侵占事實之有無，侵占金額是否果如被上訴人所言，委實無法僅憑被上
    訴人所提出之片面資料遽信為真。又按損害之發生或擴大，被害人與有過失者，
    法院得減輕賠償金額或免除之，據被上訴人八十九年十月二十四日製作之侵占明
    細表可知被上訴人自承自八十四年起即遭丁○○陸續侵占公款，期間長達五年，
　　金額逾二百萬元，竟然多年間無人發現，被上訴人顯然監督與管理考核嚴重疏失
　　，其過失至為明顯，爰主張過失相抵減輕賠償責任等語，資為抗辯。
四、被上訴人主張上訴人丁○○於八十三年四月十九日起受僱於被上訴人公會，並擔
    任財務幹事一職，上訴人丙○○、乙○○二人則先後於八十三年十月二十一日、
    八十五年五月二十四日及八十八年七月十一日，共同與被上訴人簽立會務人員保
    證書三紙，擔任丁○○之人事保證人，約定就丁○○所擔任之職務中，如有竊盜
    公款、公物或其他一切不法行為，致被上訴人受有損害時，由保證人代負賠償責
    任，上訴人並放棄先訴抗辯權等情，業經提出台灣區氣體管工程工業同業公會會
    務人員保證書三紙附卷可憑，復為上訴人所不爭執，堪信為真實。
五、按「當事人主張之事實，經他造於準備書狀內或言詞辯論時或在受命法官、受託
    法官前自認者，無庸舉證」、「當事人對於他造主張之事實，於言詞辯論時不爭
    執者，視同自認」，民事訴訟法第二百七十九條第一項、第二百八十條第一項分
    別定有明文。經查，被上訴人主張，上訴人丁○○於任職期間，先後侵占被上訴
    人所有如原判決附表編號一至二十九號所示項目及金額，並曾於八十九年十月二
    十四日與被上訴人核對無訛，並由丁○○於「坦承侵占台灣區氣體管工程工業同
    業公會公款明細表」簽名按手印，惟丁○○旋於九十年二月至四月間，又侵占同
    上附表編號三十至三十三號所示之項目及金額乙節，有被上訴人提出之「丁○○
    簽名承認侵占台灣區氣體管工程工業同業公會公款明細表」乙件、八十九年八月
    至十月間丁○○侵占會員入會款資料乙件、丁○○侵占公款明細資料乙件等在卷
　　足稽；丁○○經合法通知未到庭，亦未提出準備書狀作何聲明或陳述以供本院審
　　酌，上訴人乙○○、丙○○復於原審準備程序時陳稱：「對於原證二（即『侵占
　　台灣區氣體管工程工業同業公會公款明細表』）的真實性，不爭執」（詳原審卷
　　，四三頁）、「（法官問：對於原告提出被告丁○○侵占公款明細資料有何意見
　　？）沒有意見」（詳原審卷，六四頁）等語，足徵上訴人丙○○、乙○○確實已
　　對於被上訴人主張丁○○侵占原判決附表所示款項及金額等事實及被上訴人提出
　　之證據，均不爭執，復觀之前揭侵占公款明細表上丁○○之簽名筆跡與丁○○在
　　八十八年七月十一日人事保證書上被保人之簽名核屬相同，揆諸前揭說明，被上
　　訴人上開主張，洵堪認定。上訴人對於原審不爭執之事項復否認其真正，並辯稱
　　其於原審並非不爭執丁○○之侵權行為及損害金額云云，此項新攻擊或防禦方法
　　與民事訴訟法第四百四十七條第一項前段規定不合，委不足採。
六、次按民法第七百四十八條：「數人保證同一債務者，除契約另有規定外，應連帶
    負保證責任」，則依同法第七百五十六條之九準用關於保證之規定之結果，同一
    人事保證有數保證人者，除契約另有規定外，各人事保證人間應連帶負保證責任
    。又「稱人事保證者，謂當事人約定，一方於他方之受僱人將來因職務上之行為
    而應對他方為損害賠償時，由其代負賠償責任之契約」、「人事保證約定之期間
    ，不得逾三年。逾三年者縮短為三年」、「人事保證未定期間者，自成立之日起
    有效期間為三年」，新增民法第七百五十六條之一第一項、第七百五十六條之三
    第一項、第三項分別定有明文。又前開規定，於民法債編修正施行前成立之人事
    保證，亦適用之，修正民法債編施行法第三十五條規定甚明。又按民法債編修正
    施行前，人事保證契約之期間，並無限制，當事人得自由約定，此觀之同法第七
    百四十條前段規定自明，因之八十九年五月五日修正施行之民法債編第七百五十
    六條之一所為規定，宜自修正施行日起算，較符立法意旨及信賴保護原則，並維
    法秩序之安定（最高法院九十三年度台上字第六、一八五號判決參照）。經查：
    上訴人丙○○、乙○○二人分別於八十三年十月二十一日、八十五年五月二十四
    日及八十八年七月十一日與被上訴人簽立人事保證書三紙，保證丁○○在公會服
    務期間，如有不法行為致使公會蒙受損失時，代負賠償責任，上訴人並放棄先訴
    抗辯權等節，已如前述；而兩造間保證契約並未約定保證期間，則依上開法條規
    定與說明，其有效期間自保證契約自成立之日起算為三年，實已涵蓋丁○○服務
    期間侵占原判決附表所示項目之時間，故上訴人丙○○、乙○○應負之保證責任
    期間，自應對原判決附表所示丁○○侵占之金額共二百七十八萬零八百零一元負
    連帶清償之責。上訴人否認丁○○侵權行為之事實與侵占金額，為無可採。
七、上訴人雖主張本件被上訴人對丁○○之監管考核，有嚴重疏失，主張過失相抵，
    應減輕賠償責任云云。惟「按民法第二百十七條第一項所謂被害人與有過失，須
    被害人之行為助成損害之發生或擴大，就結果之發生為共同原因之一，行為與結
    果有相當因果關係，始足當之。倘被害人之行為與結果之發生並無相當因果關係
    ，尚不能僅以其有過失，即認有過失相抵原則之適用」，最高法院九十二年度台
    上字第四三一號民事判決可參。本件丁○○於八十三年四月十九日起受僱於被上
    訴人公會，並擔任財務幹事乙職，被上訴人並無對於丁○○侵占公款有何「助成
    損害之發生或擴大，就結果之發生為共同原因存在」，亦無上訴人所謂之「監管
    考核，有嚴重疏失」之情事，依上訴人與被上訴人所訂會務人員保證書已載明：
    「丁○○於服務期間，如有竊盜公款、公物或其他一切不法行為，致被上訴人蒙
    受損失時，保證人願負賠償追繳送辦等完全責任，並放棄先訴抗辯權」等語，此
    項約定，依據民法第七百四十六條第一款規定：「保證人拋棄第七百四十五條之
    權利（先訴抗辯）者」不得主張先訴抗辯權，其清償責任與主債務人丁○○相同
　　（最高法院三十八年度台上字第三○七號判例參照）。上訴人自難辭其保證之責
　　。
八、又被上訴人提出「台灣區氣體管工程工業同業公會章程」影本乙件，上訴人主張
    被上訴人監督有疏失云云。查該章程第三十三條第二、七款雖規定監事會之職責
    為：「監察理事會業務及財務報告」、「監察本會財務及財產」。然由於被保證
    人丁○○係利用職務之便，偽造收支傳票，致監察部門無法稽核。至於原判決附
    表第三十至三十三號所示丁○○侵占新入會會員會費貳拾貳萬肆仟元，則係因丁
    ○○於八十九年八月至十月間，逕將該筆會費侵吞，被上訴人於九十年二至四月
    間，辦理會員換發新證期間，被侵占之會員廠商前來被上訴人公會，經被上訴人
    核對時查知，然當時，丁○○已被解雇，嗣後遭通緝而不知云向，此有被上訴人
　　提出之台灣台北地方法院檢察署通緝書影本一件附卷可稽。是被上訴人並無上訴
　　人主張對於丁○○疏於監管情事，對於丁○○並無幫助其侵占公款之積極行為或
　　促成其侵占公款之消極行為，自無所謂助成損害之發生或擴大之任何行為，遑論
　　「被害人之行為，與丁○○之侵占結果有相當因果關係」，自無過失相抵原則之
　　適用。且觀之丁○○侵吞被上訴人系爭款項之手法，有上訴人所不爭之如下幾種
　　：1.利用甲存支票至乙存存款簿提領現金交與應付款單位或公司行號時，先將款
　　項提領挪用，再利用他人無法付現支票冒充於收入傳票作業上，魚目混珠，致被
　　上訴人無法查覺真象。2.利用先支領理監事開會之差旅費，將應扣下未出席理監
　　事差旅費用繳回，但私自併吞，未完成歸墊傳票作業。3.利用新進入會會員應繳
　　之會費，擅自私下作業，利用原有退會或除籍會員之建檔會籍編號，重複使用，
　　並無新建檔案資料作業，致被上訴人無法得知有新會員入會之資訊，故無從得知
　　其侵占公款情事。4.製作月報表時，利用電腦將帳目資料造假貼於存摺內，再影
　　印上呈，矇蔽有關審核之理監事暨理事長。被上訴人理監事無法稽核之原因所在
　　，則被上訴人對於丁○○之侵占行為，自無與有過失。依前述民法第二百十七條
　　之過失相抵原則，須被害人之行為予損害之發生或擴大以助力，而與損害之發生
　　與擴大有相當因果關係者，始有其適用。丁○○為被上訴人公會之財務幹事，對
　　其職掌之工作本有忠誠之義務，不得有舞弊營私之違法行為。丁○○違反上開義
　　務而舞弊，並利用被上訴人公會在監督上之疏失，侵占款項，造成被上訴人公會
　　重大損失，被上訴人縱未善用其監督權，但此項疏失之行為，究非給丁○○予以
　　積極之助力，況公會職員對其職務應謹守忠誠之義務，在通常狀態下，縱被上訴
　　人在內部監督上有疏失之處，亦非當然會發生職員侵占公款之結果，易言之，被
　　上訴人縱有監督疏失行為，並非本件損害發生或擴大之共同原因，兩者並無相當
　　因果關係，殊無過失相抵法則之適用，是上訴人抗辯稱被上訴人與有過失，應減
　　免其賠償責任云云，要無可採。
九、綜上所述，本件被上訴人主張上訴人應負損害賠償責任，堪信為真實，上訴人所
    辯為不足採。依保證契約規定，被上訴人自得請求上訴人連帶給付被侵占款項之
    損害。從而，被上訴人本於侵權行為及人事保證契約，請求上訴人連帶給付二百
    七十八萬零八百零一元及自八十九年十月二十四日起至清償日止按年息百分之五
    計算之利息，為有理由，應予准許。是則原判決為上訴人敗訴之判決，並依被上
    訴人聲請為供擔保條件之假執行宣告，經核於法並無不合。上訴論旨求予廢棄改
    判，為無理由，應予駁回其上訴。惟查上訴人陳明願供擔保聲請宣告免為假執行
    ，核無不合，爰酌定相當擔保金額准許之。
十、據上論結，本件上訴為無理由，依民事訴訟法第三百八十五條第一項前段、第四
    百四十九條第一項、第八十五條第二項、第四百六十三條、第三百九十二條，判
    決如主文。
中　　　華　　　民　　　國　　九十三　　年　　　四　　　月　　 三十　　 日
~B1民事第一庭審判長法　官　林陳松
~B2　　　　　　　　法　官　鄭金龍
~B3　　　　　　　　法　官　王重吉
右為正本係照原本作成。
如對本判決上訴，須於收受判決送達後二十日內向本院提出上訴書狀，其未表明上訴
理由者，應於提出上訴後二十日內向本院提出上訴理由書(須按他造人數附具繕本)。
上訴時應提出委任律師或具有律師資格之人之委任狀；委任有律師資格者，另應附具
律師及格證書及釋明委任人與受任人有民事訴訟法第四百六十六條之一第一項但書或
第二項（詳附註）所定關係之釋明文書影本。
~B 　 　　　　　　書記官　顏子良
中　　　華　　　民　　　國　　九十三　　年　　　五　　　月　　　四　　　日
附註：
民事訴訟法第四百六十六條之一（第一項、第二項）
對於第二審判決上訴，上訴人應委任律師為訴訟代理人。但上訴人或其法定代理人具
有律師資格者，不在此限。
上訴人之配偶、三親等內之血親、二親等內之姻親，或上訴人為法人、中央或地方機
關時，其所屬專任人員具有律師資格並經法院認為適當者，亦得為第三審訴訟代理人
。
                                                                        Ｂ
